【裁判字號】    99,交聲,3136
【裁判日期】    990827
【裁判案由】    聲明異議
【裁判全文】
臺灣臺中地方法院交通事件裁定        99年度交聲字第3136號
原處分機關  交通部公路總局臺中區監理所臺中市監理站
異  議  人
即受處分人  甲○○
上列受處分人因違反道路交通管理處罰條例案件，對於交通部公
路總局臺中區監理所臺中監理站民國99年7 月29日所為之裁決（
裁監稽違字第裁61-GE0000000號裁決書），聲明異議，本院裁定
如下：
    主    文
原處分關於裁處罰鍰新臺幣萬元部分撤銷。
前項撤銷部分，甲○○不罰。
    理    由
一、原處分意旨略以：異議人即受處分人甲○○於民國97年8 月
    3 日上午7 時34分許，騎乘車牌號碼P9M-681 號普通重型機
    車，行經臺中市○○路與環中路口處，因「酒後駕車肇事無
    人受傷，經呼氣測定酒精濃度值為每公升0.55毫克」之違規
    事實，為臺中市警察局第六分局警員依違反道路交通管理處
    罰條例第35條第1 項第1 款規定掣發中市警交字第GE000000
    0 號舉發通知單當場舉發。本件因酒駕違規涉公共危險罪，
    業經臺灣臺中地方法院檢察署緩起訴處分已期滿，本所遂於
    99年7 月29日以裁監稽違字第裁61-GE0000000號裁決書裁處
    受處分人罰鍰新臺幣（下同）3 萬元整，1 年內禁考駕駛執
    照，並施以道安講習（查本案已自98年1 月5 日起登載禁考
    機車駕照1 年）等語。
二、本件聲明異議意旨略以：聲請人甲○○因公共危險罪案件，
    經偵查終結以緩起訴處分，並向國庫支付3 萬元，且緩起訴
    期間1 年已期滿，申請一罪不二罰，對監理單位方面罰緩，
    請予以免罰等語。
三、按道路交通主管機關對於汽車駕駛人之酒後駕車行為，依道
    路交通管理處罰條例第35條第1 項第1 款規定予以裁罰，係
    對行為人違反行政法上義務規定之行政罰，且該條例關於一
    行為同時觸犯刑事法律及違反行政法上義務規定者，並無特
    別規定，是以汽車駕駛人酒後駕車行為，經測試檢定酒精濃
    度超過規定標準，同時涉犯刑法第185 條之3 之公共危險罪
    嫌者，道路交通主管處罰機關除有行政罰法第26條第1 項但
    書規定，得處以其他種類行政罰之情形外，關於罰鍰部分，
    即應依行政罰法第26條及道路交通管理處罰條例第10條規定
    ，移送地方法院檢察署處理，於移送後，非有行政罰法第26
    條第2 項所定不起訴等事由，不得再依道路交通管理處罰條
    例第35條第1 項第1 款規定，裁處行為人罰鍰之行政罰。次
    按，酒後駕車經檢察官為緩起訴處分，並命被告向公益團體
    捐款或提供義務勞務者，被告係履行檢察官為緩起訴處分命
    令，此等命令名義上雖非刑罰，但仍是一種特殊的處遇措施
    ，造成被告之財產減少或義務增加，性質上亦屬干預人民自
    由之處分，與刑事制裁無異，實質上為刑事處罰。故檢察官
    為緩起訴處分並命向公益團體捐款者，其捐款解釋上亦屬道
    路交通管理處罰條例第35條第8 項所規定之罰金，監理機關
    雖不得再為行政裁罰，惟若行為人所支付之緩起訴處分金，
    未達道路交通管理處罰條例第92條第3 項所訂最低罰鍰基準
    規定者（依違反道路交通管理事件統一裁罰基準表之規定，
    機車駕駛人違反處罰條例第35條第1 項第1 款之規定，其吐
    氣所含酒精濃度超過每公升0.4 毫克以上未滿0.55毫克者，
    罰鍰為3 萬元；其吐氣所含酒精濃度超過每公升0.55毫克以
    上者，罰鍰為45,000元），依該條例第35條第8 項之規定，
    即須補繳不足最低罰鍰之部分，始為適法。因此法院僅得就
    行為人已依緩起訴處分為公益捐款部分予以撤銷，並為不罰
    之諭知。如一方面認為行為人依檢察官緩起訴處分命令而為
    金錢給付，與受刑事處罰無異，依行政罰法第26條之規定，
    監理機關不得再行裁罰；一方面卻又認為該等金錢給付不屬
    於道路交通管理處罰條例第35條第8 項所定罰金，無需依該
    項規定補繳不足最低罰鍰部分之差額，理由顯有矛盾。且若
    緩起訴捐款金額低於最低罰鍰金額，亦有失公平（臺灣高等
    法院暨所屬法院97年11月法律座談會刑事類提案交通案件第
    39號研討結果參照）。
四、經查：
（一）異議人即受處分人甲○○對其於上揭時、地，酒後駕駛車
      號P9M-681 號普通重型機車，行經臺中市○○路與環中路
      口處，因酒後駕車肇事無人受傷，經呼氣測定酒精濃度值
      為每公升0.55毫克之違規事實，為臺中市警察局第六分局
      警員製單舉發乙節並不爭執，且有臺中市警察局中市警交
      字第GE0000000 號舉發通知單、交通部公路總局臺中區監
      理所臺中市監理站裁監稽違字第裁61-GE0000000號違反道
      路交通管理事件裁決書各1 份在卷可稽，是其前揭違規行
      為，堪以認定。
（二）又異議人上開違規行為，同時觸犯刑法第185 條之3 之公
      共危險罪，經移送臺灣臺中地方法院檢察署檢察官偵辦後
      ，檢察官作成97年度偵字第23330 號緩起訴處分，諭知緩
      起訴期間為1 年，異議人應向國庫支付3 萬元，其已於98
      年1 月14日繳納完畢，且經過緩起訴期間1 年期滿未經撤
      銷緩起訴等情，此有上開緩起訴處分書影本、臺灣高等法
      院被告前案紀錄表各1 份附卷可稽。
（三）基此，異議人上開違反刑事法律禁止規範之犯罪事實既已
      明確，僅因檢察官採取緩起訴處分之替代性刑事處遇手段
      ，未將該案逕行起訴或聲請簡易判決處刑，致其後適用之
      刑事訴訟程序有所區別，然就受處分人負有包括支付一定
      金額予檢察官指定機構在內之義務觀察，其如未在上開指
      定期間內確實履行義務，依刑事訴訟法第253 條之3 第1
      項第3 款之規定，異議人將遭受撤銷緩起訴處分之不利益
      ；反之，倘其確實遵守並履行各項緩起訴條件，除非合於
      刑事訴訟法第260 條所定情形之一，否則異議人即無再就
      同一案件遭受刑事訴追之虞。從而，異議人已因上開緩起
      訴處分而剝奪其財產權，主觀上前揭金錢給付義務亦具有
      強制性、懲罰性，雖不若易科罰金係以支付金錢作為自由
      刑之替代，惟經由緩起訴處分條件之履行使其免於遭檢察
      官發動起訴程序，仍具有替代刑罰之效果，廣義而言，應
      屬前揭所稱之「實質刑事法律處罰」，而有行政罰法第26
      條第1 項「一事不二罰」規定之適用灼明（臺灣高等法院
      臺中分院95年度交抗字第477 號裁定，96年度交抗字第28
      7 、544 號、98年度交抗字第1210號裁定意旨參照）。本
      院衡酌異議人上揭違反道路交通管理事件之情節，原處分
      機關裁處異議人罰鍰3 萬元，無非是認其吐氣所含酒精濃
      度未超過每公升0.55毫克以上，而以吐氣所含酒精濃度超
      過每公升0.4 毫克以上未滿0.55毫克者處罰鍰3 萬元之規
      定裁罰之。惟異議人已經檢察官命向國庫支付3 萬元，與
      前開原處分機關裁處罰鍰金額相當，參照上揭臺灣高等法
      院暨所屬法院97年11月法律座談會刑事類提案交通案件第
      39號研討結果可知，本件異議人所支付之緩起訴處分金，
      既已達道路交通管理處罰條例第92條第3 項所訂最低罰鍰
      基準規定（依違反道路交通管理事件統一裁罰基準表之規
      定，機車駕駛人違反處罰條例第35條第1 項第1 款之規定
      ，其吐氣所含酒精濃度超過每公升0.4 毫克以上未滿0.55
      毫克者，罰鍰為3 萬元），原處分再予裁罰應繳納罰鍰3
      萬元云云，即非適法。異議人據此主張原處分違反「一事
      不二罰」原則等語，非屬無據，尚值採信。
五、綜上所述，原處分機關關於罰鍰3 萬元之部分，既有上開違
    反行政罰法第26條第1 項前段規定之情，異議人據此聲明異
    議非無理由，原處分就此部分應予撤銷，另由本院為異議人
    此部分不罰之諭知如主文第2 項所示。至原處分有關裁處受
    處分人1 年內禁考駕駛執照，施以道安講習部分，本不在受
    處分人聲明異議之範圍內，故非本件所應審究之範圍，併此
    敘明。
據上論斷，應依道路交通管理處罰條例第87條第2 項，道路交通
案件處理辦法第20條，裁定如主文。
中    華    民    國    99    年    8     月    27    日
                  交通法庭    法  官  胡芷瑜
以上正本證明與原本無異。
如不服本裁定應於送達後5日內向本院提出抗告狀。
                              書記官  沈慧玲
中    華    民    國    99    年    8     月    27    日

司法院資訊處製作；財團法人民間司法改革基金會備份。
